臺灣高等法院刑事判決　　　　　　　　　　　　　　九十二年度選上訴字第五七號
　　上　訴　人　臺灣板橋地方法院檢察署檢察官
　　被　　　告　乙○○
　　被　　　告　丙○○
右上訴人因違反公職人員選舉罷免法案件，不服臺灣板橋地方法院九十二年度選訴字
第二０號，中華民國九十二年八月二十日第一審判決（起訴案號：臺灣板橋地方法院
檢察署九十一年度選偵字第三二號），提起上訴，本院判決如左：
    主  文
上訴駁回。
    理  由
一、公訴意旨略以：被告乙○○係民國九十一年台北縣議員選舉候選人康李佐慧後援
    會成員，為替康李佐慧助選，竟本於使有投票權人為一定投票權行使之意思，在
    九十一年一月二十二日至九十一年一月二十四日間，夥同被告丙○○以每人新台
    幣（下同）五百元、及印有康李佐慧字樣之競選文宣、對筆及便條紙等賄選物品
    交付予紀詹素如（已判刑確定），請其代為發放給有投票權之友人。被告紀詹素
    如於收受後，分別將上開物品分別發放給陳林美、劉添丁、甲○○（涉犯違反選
    舉罷免法部分另依職權為不起訴處分）等人收受之。案經秘密證人A1、A2（年籍
    資料詳卷）及洪達文等人檢具賄選金五百元及印有康李佐慧字樣之對筆、便條紙
    等物向警方檢舉，並分別於丙○○家中起出對筆一組兩枝、原子筆六枝；至紀詹
    素如家中起出對筆五組十枝、便條紙三本、陳林美住處起出對筆兩組四枝、便條
    紙二本，劉添丁住處扣得對筆兩組四枝、便條紙六本；甲○○住處扣得對筆及便
    條紙各一組，賄賂款現金五百元。因認被告乙○○、丙○○與被告紀詹素如共同
    涉犯公職人員選舉罷免法第九十條之一之交付賄賂罪嫌。
二、按犯罪事實應依證據認定之，無證據不得推定其犯罪事實；又不能證明被告犯罪
    或其行為不罰者，應諭知無罪之判決，為刑事訴訟法第一百五十四條第二項、第
    三百零一條第一項所明文。又事實之認定，應憑證據，如未能發現相當之證據，
    或證據不足以證明，自不能以推測或擬制之方法，為裁判之基礎（最高法院四十
    年台上字第八六號判例意旨、六十九年台上字第一五三一號判例意旨參照）。
三、公訴人認被告乙○○、丙○○涉犯上開罪嫌，係以被告乙○○、丙○○及同案被
    告紀詹素如三人對於發放及收受對筆、便條紙等情坦認不諱，及證人甲○○、洪
    達文、Ａ１、Ａ２於警詢及偵查中之證述為其論據。惟訊之被告乙○○、被告丙○○均堅決否認有何上開犯行，被告乙○○辯稱：伊只交付被告紀詹素如原子筆
    及筆記本等宣傳品，並未交付賄款，亦未與被告紀詹素如一同去與其鄰居拉票等
    語；被告丙○○則辯稱：伊與被告乙○○係同學，並不認識候選人，之所以陪同
    乙○○前往紀詹素如家，純粹為找紀詹素如幫忙發放為康李佐慧助選之紀念筆及
    便條紙，但並沒有金錢等語。經查：
(一)、證人甲○○、Ａ２於警詢及偵查中均僅證述稱：係被告紀詹素如一人登門拜訪時
    交付對筆、便條紙及百元紙鈔五張等情，並未指證被告乙○○及被告丙○○有一
    同前往拜票；又同案被告紀詹素如亦僅供承：被告乙○○、丙○○二人只有拜託
    伊發送筆及便條紙給鄰居，沒有叫伊替渠等買票等語，核與被告乙○○及丙○○
    供述情節相符。參以證人陳林美、劉添丁亦僅於警詢時分別陳稱：被告紀詹素如
    有拿對筆及便條紙發送予渠等，並沒有另交付五百元等語。是並無積極證據足資
    證明被告乙○○及被告丙○○二人有交付賄款予被告紀詹素如請其向鄰居買票之
    事實。原審認紀詹素如應有交付現金五百元之賄款，而約甲○○投票予縣議員候
    選人康李佐慧之違反選罷法犯行（並據而判處紀詹素如有期徒刑三月，褫奪公權
    一年，緩刑二年，因紀詹素如未上訴而確定），被告乙○○、丙○○既係拜託紀
    詹素如發放物品之人，其下手發放現金予有投票權之人，謂上手未參予，似與常
    情有所未合；惟紀詹素如究有無交付現金五百元予甲○○？如有，原因為何？因
    紀詹素如自始迄今仍僅承認有交付對筆及便條紙，而否認有交付現金之事，加以
    未在乙○○、丙○○、紀詹素如及陳林美、劉添丁家中查獲用供賄選之現金，或
    查獲其他可佐證有以現金賄選之諸如選舉人名冊、信封袋、大筆異常資金流動等
    證據，尚難因此推論被告乙○○、丙○○有交付現金要紀詹素如替縣議員候選人
    康李佐慧買票之情事。
(二)、按公職人員選舉罷免法第九十條之一第一項之賄選罪係以對於有投票權之人，行
    求期約或交付賄賂或其他不正利益，而約其不行使投票權或為一定之行使為構成
    要件。亦即須視行為人主觀上是否具有行賄之犯意，而約使有投票權人為投票權
    一定之行使或不行使；客觀上行為人所行求期約或交付之賄賂或不正利益是否可
    認係約使投票權人為投票權之一定行使或不行使之對價；以及所行求、期約、交
    付之對象是否為有投票權人而定。上開對價關係，在行賄者之一方，係認知其所
    行求、期約或交付之意思表示，乃為約使有投票權人為投票權一定之行使或不行
    使；在受賄者之一方，亦應認知行賄者對其所行求、期約或交付之意思表示，乃
    為約使其為投票權一定之行使或不行使。且對有投票權人交付之財物或不正利益
    ，並不以金錢之多寡為絕對標準，而應綜合社會價值觀念、授受雙方之認知及其
    他客觀情事而為判斷（最高法院九十二年台上字第八九三號判決可資參照）。查
    本件扣案之原子筆對筆、原子筆及便條紙等物，購入單價格分別為二十五元、三
    點五元及七點五元，有被告乙○○、丙○○所提出之估價單一紙、免用發票收據
    二紙存卷可稽，足見價值均非高，則該等物品在客觀價值上是否可認係足供與投
    票權人約定為投票權一定行使之對價，已令人質疑。況依據一般人日常生活經驗
    以觀，上開物品屬書寫所用之文具，用它時與使用人甚為貼近，其上之宣傳品常
    有不錯之效果，與一般行銷市場上之公司行號，為使消費者能對其商品品牌或公
    司行號留下深刻印象，多會在面紙、紙扇、帽子、原子筆等實用的日常生活物品
    上印刷品牌或公司名稱，沿街發放贈送或挨家挨戶投遞於信箱內以達宣傳效果之
    情形堪稱雷同，應認本件被告乙○○及丙○○在為選舉候選人發送上開印有候選
    人康李佐慧字樣之物品時，主觀上無非係為加深選民對其印象之用，而且一般民
    眾在收受上開物品時，主觀上應不致因此認為被告紀詹素如、乙○○、丙○○係
    在對其等為行求、期約或交付之意思表示。尚難僅以被告乙○○、丙○○二人有
    交付對筆、便條紙等物予同案被告紀詹素如轉交予鄰居甲○○、陳林美、劉添丁
    等人，而遽認被告二人主觀上有賄選犯意之不利被告之論斷。是渠等二人尚並不
    因而該當公職人員選舉罷免法第九十條之一第一項之投票行賄罪。此外，本院復
    查無其他積極證據足認被告乙○○、丙○○二人有公訴人所指之上開犯行，既不
    能證明被告二人犯罪，應依法為被告二人無罪判決之諭知。
四、原審以不能證明被告乙○○、丙○○二人犯罪，而均為無罪判決之諭知，核無不
    當。公訴人以原審認定有違經驗法則，及不能以對筆、便條紙價值不高，認非係
    與有投票權人約定為投票權一定行使之對價而提起上訴，為無理由，應予駁回。
據上論斷，應依刑事訴訟法第三百六十八條，判決如主文。
本案經檢察官洪泰文到庭執行職務。
中　　　華　　　民　　　國　　九十三　　年　　　一　　　月　　　七　　　日
                              臺灣高等法院刑事第十七庭
                                  審判長法  官  陳　正　雄
                                        法  官  許　錦　印
                                        法  官  劉　壽　嵩
右正本證明與原本無異。
如不服本判決，應於收受送達後十日內向本院提出上訴書狀，其未敘述上訴之理由者
並得於提起上訴後十日內向本院補提理由書（均須按他造當事人之人數附繕本）。
                                        書記官  廖　婷　璇
中　　　華　　　民　　　國　　九十三　　年　　　一　　　月　　　七　　　日
